臺灣高雄地方法院刑事判決
110年度金訴字第243號
公  訴  人  臺灣高雄地方檢察署檢察官
被      告  程煒淯







上列被告因詐欺等案件，經檢察官提起公訴（110年度偵字第158
21號），被告於準備程序進行中，就被訴事實為有罪之陳述，本
院告知被告簡式審判程序之旨，並聽取當事人之意見後，經合議
庭裁定由受命法官獨任以簡式審判程序審理，判決如下：
    主  文
程煒淯犯三人以上共同冒用政府機關及公務員名義詐欺取財罪，
處有期徒刑壹年捌月。
偽造如附表所示公印文壹枚沒收。未扣案犯罪所得新臺幣捌萬元
沒收之，於全部或一部不能沒收或不宜執行沒收時，追徵其價額
。
    事  實
一、程煒淯於民國110年5月28日前某時，經友人介紹，基於參與
    犯罪組織之犯意，加入真實姓名年籍不詳微信暱稱「七星」
    、「安納共」之成年人共同組成之3人以上，以實施詐術為
    手段，具有持續性、牟利性之有結構性詐欺集團組織（下稱
    「七星」詐欺集團），並擔任向被害人收取詐欺贓款之車手
    工作。嗣程煒淯與「七星」詐欺集團成員共同意圖為自己不
    法之所有，基於三人以上共同冒用政府機關及公務員名義詐
    欺取財、行使偽造公文書，以及洗錢之犯意聯絡，先由「七
    星」詐欺集團成員於110年5月28日上午9時許，佯以「中華
    電信客服人員」、「張志中警員」、「王文和主任檢察官」
    等政府機關及公務員名義，撥打電話向黃瑩芬訛稱其所申辦
    之手機門號涉及刑事詐欺、洗錢案件，需要領款交付「台北
    地方法院張專員」去公證基金云云，以此方式施用詐術，致
    黃瑩芬陷於錯誤，依「七星」詐欺集團成員指示，於同日下
    午2時許提領新臺幣（下同）950,000元。程煒淯則經「七星
    」詐欺集團成員於不詳地點交付事先製作如附表所示之偽造
    公文書1紙，再於同日下午3時31分許，在高雄市苓雅區正大
    路41巷內，交付該偽造公文書予黃瑩芬而行使之，藉以取信
    黃瑩芬，並向黃瑩芬收取前揭950,000元現金之贓款，再依
    「七星」詐欺集團指示至臺北市某麥當勞，將上開款項交予
    「七星」詐欺集團成員，以此方式製造金流之斷點，致無從
    追查前揭款項之去向、所在，而掩飾、隱匿上開詐欺犯罪所
    得。程煒淯並因此獲得免於清償80,000元之利益。嗣黃瑩芬
    發覺受騙報警處理，始悉上情。
二、案經黃瑩芬訴由高雄市政府警察局苓雅分局報告臺灣高雄地
    方檢察署檢察官偵查起訴。
    理  由
壹、程序部分：
    被告程煒淯所犯係死刑、無期徒刑、最輕本刑為3年以上有
    期徒刑之罪或高等法院管轄第一審案件者外，其於準備程序
    就前揭被訴事實為有罪之陳述，經告知簡式審判程序之旨，
    並聽取其與公訴人之意見後，本院認無不得或不宜改依簡式
    審判程序進行之處，爰依刑事訴訟法第273條之1第1項、第2
    84條之1，裁定由受命法官獨任進行簡式審判程序。是本案
    之證據調查，依刑事訴訟法第273條之2之規定，不受同法第
    159條第1項、第161條之2、第161條之3、第163條之1及第16
    4條至第170條規定之限制，合先敘明。
貳、實體部分：
一、上開犯罪事實，業據被告於本院審理中坦承不諱(本院卷第6
    5頁、第154頁、第161頁)，核與告訴人黃瑩芬警詢指述相符
    (警卷第5至7頁)，並有監視器影像擷錄照片1份(警卷第12至
    17頁)、如附表所示偽造公文書1紙(警卷第20頁)、告訴人國
    泰世華銀行、臺灣銀行、郵局之帳戶存摺影本各1份(警卷第
    21至23頁)、奇異果快捷旅店站前一館帳單明細表及旅客登
    記卡各1份(警卷第18至19頁)等在卷可查，綜上證據，堪認
    被告前揭任意性自白與事實相符。從而，本案事證明確，被
    告上開加重詐欺取財、違反洗錢防制法、參與犯罪組織及行
    使偽造公文書等犯行均堪以認定，應各依法論科。
二、論罪科刑之理由：
　  ㈠按洗錢防制法第2條規定：「本法所稱洗錢，指下列行為：
      意圖掩飾或隱匿特定犯罪所得來源，或使他人逃避刑事
      追訴，而移轉或變更特定犯罪所得。掩飾或隱匿特定犯
      罪所得之本質、來源、去向、所在、所有權、處分權或其
      他權益者。收受、持有或使用他人之特定犯罪所得。」
      所稱特定犯罪，依照同法第3條第1款，包含最輕本刑為6
      月以上有期徒刑以上之刑之罪。是被告依微信暱稱「七星
      」、「安納共」詐騙集團成員指示，向告訴人收受詐欺贓
      款後再攜至臺北市某麥當勞之方式轉交詐欺集團上游，當
      屬洗錢防制法第2條第2款掩飾、隱匿詐騙特定犯罪所得之
      去向及所在。被告與「七星」詐欺集團成員先後冒用「張
      志中警員」、「王文和主任檢察官」及「臺灣臺北地方法
      院張專員」等政府機關及公務員名義犯之，其等行為亦應
      該當刑法第339條之4第1項第1款、第2款之三人以上共同
      冒用政府機關及公務員名義對被害人實行詐騙之構成要件
      。是核被告所為，係犯刑法第339條之4第1項第1款、第2
      款之三人以上共同冒用政府機關及公務員名義詐欺取財罪
      、洗錢防制法第14條第1項之洗錢罪、組織犯罪防制條例
      第3條第1項後段之參與犯罪組織罪、刑法第216條、第211
      條之行使偽造公文書罪。被告偽造公文書後進而行使，偽
      造之低度行為為行使之高度行為所吸收，不另論罪。
　  ㈡按共同實施犯罪行為之人，在合同意思範圍以內，各自分
      擔犯罪行為之一部，相互利用他人之行為，以達其犯罪之
      目的者，即應對於全部所發生之結果，共同負責，最高法
      院28年上字第3110號判例可資參照。再按共同正犯之行為
      人已形成一個犯罪共同體，彼此相互利用，並以其行為互
      為補充，以完成共同之犯罪目的。故其所實行之行為，非
      僅就自己實行之行為負其責任，並在犯意聯絡之範圍內，
      對於他共同正犯所實行之行為，亦應共同負責，此即所謂
      「一部行為全部責任」之法理。查被告加入「七星」詐欺
      集團，依指示持偽造公文書向告訴人行使並收取詐騙贓款
      之車手工作，屬該詐欺集團犯罪計畫不可或缺之重要環節
      ，堪認被告係在合同之意思範圍內，分擔犯罪行為之一部
      ，並相互利用他人之行為，以達其犯罪之目的，揆諸前揭
      裁判意旨及說明，非僅成立共同正犯，更應對於全部所發
      生之犯罪結果，共同負責。從而被告與該詐欺集團所屬成
      員間就三人以上共同冒用政府機關及公務員名義詐欺取財
      犯行、洗錢犯行及共同行使偽造公文書犯行，均有犯意聯
      絡及行為分擔，應均論以共同正犯。
　　㈢被告實施一加入詐騙集團犯罪組織冒用政府機關及公務員
      名義向告訴人行騙，並由被告持偽造公文書向被害人行使
      並收受贓款後再將贓款轉交上游之行為，同時觸犯參與犯
      罪組織、三人以上共同冒用政府機關及公務員名義詐欺取
      財、洗錢罪及行使偽造公文書罪，應依刑法第55條想像競
      合犯規定，從一重之三人以上共同冒用政府機關及公務員
      名義詐欺取財罪處斷。
　　㈣按犯洗錢防制法第15條、第16條之罪，在偵查或審判中自
      白者，減輕其刑，洗錢防制法第16條第2項定有明文。又
      按想像競合犯之處斷刑，本質上係刑之合併，所謂從一重
      處斷，是將想像競合犯組成之評價上數罪，合併為科刑一
      罪，其所對應之刑罰，亦合併其評價上數罪之數法定刑，
      而為一個處斷刑。易言之，想像競合犯侵害數法益者皆成
      立犯罪，論罪時必須輕、重罪併舉論述，同時宣告所犯各
      罪名，包括各罪有無加重、減免其刑之情形，亦應說明論
      列，量刑時併衡酌輕罪部分量刑事由，評價始為充足，然
      後依刑法第55條前段規定「從一重處斷」，非謂對於其餘
      各罪可置而不論。因此，法院決定處斷刑時，雖以其中最
      重罪名之法定刑，做為裁量之準據，惟於裁量其輕重時，
      仍應將輕罪合併評價在內（最高法院108年台上字第4405
      號、第4408號判決意旨參照）。被告所犯參與犯罪組織罪
      、三人以上共同詐欺取財罪、洗錢罪及行使偽造公文書罪
      ，應依刑法第55條想像競合犯規定，從一重之三人以上共
      同冒用政府機關及公務員名義詐欺取財罪處斷，已如前述
      ，是被告就洗錢部分坦承犯行（本院卷第154頁），應依
      法減輕其刑，並於量刑時併為審酌。
　　㈤爰審酌被告正值壯年，竟為圖免除債務之利益，加入「七
      星」詐欺集團，擔任車手工作。其向告訴人收受贓款後進
      而將所收取之贓款轉交付所屬詐欺集團成員，使被害人遭
      騙之款項迅速流至詐欺集團上游掌控，難以追查流向。考
      量現今詐欺集團猖獗，使人與人之間產生不信賴與懷疑之
      感，依照被告自述本案總共獲得80,000元免除債務之利益
      (警卷第2頁、審金訴卷第63頁、本院卷第161頁)，所收取
      之贓款已轉交上游，並考量被告本案參與詐欺集團之被害
      人為1人，遭詐欺950,000元，被告擔任車手之犯罪地位，
      迄未與告訴人和解、調解或為何賠償，使告訴人受有相當
      財產上損害，及犯後坦承犯行，暨被告自述高職肄業，入
      監執行前做工，月收約28,000元，已育有1名子女，且其
      妻即將生產（本院卷第161頁）等犯罪之動機、目的、手
      段及造成之損害等一切情狀，量處如主文所示之刑。
　　㈥沒收部分：
　　　⒈按偽造之印章、印文或署押，不問屬於犯人與否，沒收
        之，刑法第219條定有明文。如附表所示文書上偽造之
        公印文1枚，屬偽造之印文，應予沒收。
　　　⒉按犯罪所得，屬於犯罪行為人者，沒收之。但有特別規
        定者，依其規定。前二項之沒收，於全部或一部不能沒
        收或不宜執行沒收時，追徵其價額。第1項及第2項之犯
        罪所得，包括違法行為所得、其變得之物或財產上利益
        及其孳息，刑法第38條之1第1項、第3項、第4項定有明
        文。經查被告自承因本案獲得免除賭債80,000元之利益
        ，前揭免除債務之財產上利益亦屬於被告本案之犯罪所
        得，自應予沒收，如全部或一部不能沒收或不宜執行沒
        收時，追徵其價額。
　　　⒊另洗錢防制法第18條第1項前段固規定：「犯第14條之罪
        ，其所移轉、變更、掩飾、隱匿、收受、取得、持有、
        使用之財物或財產上利益，沒收之」，惟該條並無「不
        問屬於犯罪行為人與否」之要件，當以屬於實際管領財
        物或財產上利益之犯罪行為人者為限，始應沒收。查本
        案遭被告隱匿去向之詐欺所得（不含前述⒉被告之報酬
        即其犯罪所得，此部分應適用刑法沒收專章規定，參本
        條105年12月28日修正之立法理由），既經被告依照集
        團成員指示至麥當勞交付其他上游詐欺集團成員取得，
        已非在被告之實際管領中，自無從依上開規定諭知沒收
        ，附此敘明。
　　㈦強制工作部分（參與組織犯罪部分）：
　　  末按司法院大法官110年12月10日公布之釋字第812號解釋
      ，106年4月19日修正公布之組織犯罪防制條例第3條第3項
      規定：「犯第1項之罪者，應於刑之執行前，令入勞動場
      所，強制工作，其期間為3年。」（嗣107年1月3日修正公
      布第3條，但本項並未修正）就受處分人之人身自由所為
      限制，違反憲法比例原則及憲法明顯區隔原則之要求，與
      憲法第8條保障人身自由之意旨不符，應自本解釋公布之
      日起失其效力。從而被告附表一所為固以一行為觸犯參與
      犯罪組織罪及加重詐欺取財罪，經本院依刑法第55條前段
      規定，從一重之加重詐欺取財罪處斷，惟因組織犯罪防制
      條例第3條第3項強制工作之規定業經大法官解釋公布失效
      ，自無再予論斷被告是否尚需依前揭規定宣告強制工作之
      必要，附此敘明。
三、據上論斷，應依刑事訴訟法第273條之1、第299條第1項前  
    段，洗錢防制法第2條、第14條第1項，組織犯罪防制條例第
    3條第1項後段，刑法第11條、第28條、第216條、第211條、
    第339條之4第1項第1款、第2款、第55條、第38條之1第1項
    、第3項、第4項、第219條，判決如主文。
本案經檢察官尤彥傑提起公訴，檢察官陳俊宏到庭執行職務。
中　　華　　民　　國　　111 　年　　3 　　月　　16　　日
                  刑事第十一庭  法　官  李貞瑩
以上正本證明與原本無異。
如不服本判決應於收受判決後20日內向本院提出上訴書狀，並應
敘述具體理由。其未敘述上訴理由者，應於上訴期間屆滿後20日
內向本院補提理由書(均須按他造當事人之人數附繕本)「切勿逕
送上級法院」。
中　　華　　民　　國　　111 　年　　3 　　月　　16　　日
                                書記官  洪王俞萍

附錄本判決論罪科刑法條
中華民國刑法第339條之4
犯第 339 條詐欺罪而有下列情形之一者，處 1 年以上 7 年以
下有期徒刑，得併科 1 百萬元以下罰金：
一、冒用政府機關或公務員名義犯之。
二、三人以上共同犯之。
三、以廣播電視、電子通訊、網際網路或其他媒體等傳播工具，
    對公眾散布而犯之。
前項之未遂犯罰之。
　
中華民國刑法第216條（行使偽造變造或登載不實之文書罪）
行使第 210 條至第 215 條之文書者，依偽造、變造文書或登載
不實事項或使登載不實事項之規定處斷。
　
中華民國刑法第211條（偽造變造公文書罪）
偽造、變造公文書，足以生損害於公眾或他人者，處 1 年以上
7 年以下有期徒刑。
　
洗錢防制法第2條
本法所稱洗錢，指下列行為：
一、意圖掩飾或隱匿特定犯罪所得來源，或使他人逃避刑事追訴
    ，而移轉或變更特定犯罪所得。
二、掩飾或隱匿特定犯罪所得之本質、來源、去向、所在、所有
    權、處分權或其他權益者。
三、收受、持有或使用他人之特定犯罪所得。
　
洗錢防制法第14條
有第二條各款所列洗錢行為者，處 7 年以下有期徒刑，併科新
臺幣 5 百萬元以下罰金。
前項之未遂犯罰之。
前二項情形，不得科以超過其特定犯罪所定最重本刑之刑。
　
組織犯罪防制條例第3條第1項
發起、主持、操縱或指揮犯罪組織者，處 3 年以上 10 年以下
有期徒刑，得併科新臺幣 1 億元以下罰金；參與者，處 6 月以
上 5 年以下有期徒刑，得併科新臺幣 1 千萬元以下罰金。但參
與情節輕微者，得減輕或免除其刑。 

附表
名稱 數量 偽造之公印文 臺灣臺北地方法院清查 1紙 「法務部行政執行署台北凍結管制命令執行官印」1枚